臺灣臺南地方法院新市簡易庭民事判決
111年度新訴字3號
原      告  方薏雯
訴訟代理人  方金海
            黎洪英
原      告  吳歲通  住○○市○○區○○路0段000巷000弄00                       號
被      告  宗葆電線電纜股份有限公司

法定代理人  陳建志
訴訟代理人  陳柏偉
            莊信泰律師
上列當事人間請求拆屋還地事件，本院於民國111年8月16日言詞
辯論終結，判決如下：
    主      文
被告應將坐落臺南市安定區六塊寮段二四七一地號土地如附圖所
示編號A部分（面積三百零五平方公尺）及編號B部分（面積八百
六十二平方公尺）之地上物（含水泥地面）拆除，並將該部分土
地返還予原告及其他共有人全體。
訴訟費用由被告負擔。
本判決於原告以新臺幣貳佰壹拾伍萬為被告供擔保後，得假執行
；但被告如以新臺幣陸佰肆拾壹萬捌仟伍佰元為原告預供擔保，
得免為假執行。
    事實及理由
一、原告起訴主張：原告為臺南市安定區六塊寮段2471地號土地
    （地籍整理前為同段858-6地號土地，面積為1,828平方公尺
    ，下稱系爭土地）共有人之一，被告未經系爭土地之所有權
    人同意，亦無任何合法權源，無權占用系爭土地。為此，爰
    依民法第767條、第821條之規定，提起本件訴等語。並聲明
    ：如主文第1項所示。㈡願供擔保請准宣告假執行。
二、被告則以：被告於民國62年6月12日與訴外人王金山簽訂覺
    書（下稱系爭覺書），以新臺幣65,800元向訴外人王金山購
    買系爭土地，訴外人王金山並移轉系爭土地予被告占有，惟
    因系爭土地屬農牧用地，受限於農業發展條例第33條私法人
    不得承受耕地之限制，故遲遲無法移轉登記予被告，嗣被告
    經臺灣省政府建設廳於72年核准被告在臺南市○○區○○○段000
    0○0000○0000地號土地上設立工廠，製造塑膠、電纜，被告
    即與先前所購買之系爭土地合併興建廠房使用，而屬有權占
    有系爭土地；再者，系爭土地因地籍清理條例之公布遭臺南
    市政府清理土地產權而代為標售，其中系爭土地12分之9部
    分於108年10月3日已由訴外人吳星璋標得，而吳星璋乃係被
    告公司之董事，其業依民法第820條第1項之規定將系爭土地
    供被告使用，足見被告對於系爭土地亦有占有之權源；況且
    ，本件原告繼承或買受系爭土地多年，早已知悉被告越界建
    築之情事，如拆除侵占之廠房，將有傾倒之重大危險，而有
    害公共利益，並對被告產生重大損害，而有類推適用民法第
    796條第1項及第796條之1規定之情等語置辯。並聲明：㈠原
    告之訴駁回。㈡如受不利判決，願供擔保請准宣告免為假執
    行。
三、本院得心證理由：
　㈠原告主張其等為系爭土地之共有人，業據其提出系爭土地土
    地登記第一類謄本為證（見新簡卷第69頁至第81頁），自堪
    信為真實。又系爭地上物占用系爭土地部分，經本院囑託臺
    南市新化地政事務所指派測量員於111年1月6日履勘現場，
    確認原告主張系爭土地遭占用部分為如附圖編號A、B部分所
    示之地上物（下稱系爭地上物）及位置，有本院勘驗筆錄、
    履勘照片、臺南市新化地政事務所111年3月18日所測量字第
    1110024561號函及所附之土地複丈成果圖在卷可稽（見新簡
    卷第147頁至第161頁），足認系爭土地確有遭系爭地上物占
    用之事實甚明。
　㈡按所有人對於無權占有或侵奪其所有物者，得請求返還之。
    對於妨害其所有權者，得請求除去之；各共有人對於第三人
    ，得就共有物之全部，為本於所有權之請求。但回復共有物
    之請求，僅得為共有人全體之利益為之，民法第767條第1項
    前段、中段、第821條分別定有明文。查本件原告為系爭土
    地之所有權人，業經認定如前，原告本於其為系爭土地之共
    有人之地位，基於系爭土地全體共有人之利益，自得請求被
    告拆除系爭地上物，並將該部分之土地返還原告及其他全體
    共有人全體。
　㈢被告雖以前詞置辯，惟查：
　⒈按以無權占有為原因，請求返還所有物之訴，被告對原告就
    其物有所有權存在之事實無爭執，而僅以非無權占有為抗辯
    者，原告於被告無權占有之事實，無舉證責任。被告應就其
    取得占有，係有正當權源之事實證明之，如不能證明，則應
    認原告之請求為有理由（最高法院72年度台上字第1552號判
    決意旨參照）。
　⒉經查，被告固主張其於62年6月12日已向訴外人王金山購得系
    爭土地，並提出系爭覺書為證（見新簡卷第27頁至第29頁）
    ，惟稽之系爭覺書雖記載訴外人王金山為系爭土地之所有權
    人，然訴外人王金山自系爭土地總登記起至地籍整理前，均
    未有取得系爭土地所有權之紀錄，有臺南市新化地政事務所
    111年7月12日所登字第1110066058號函存卷可參（見新訴卷
    第31頁），足認訴外人王金山既於地籍整理前，未曾為系爭
    土地之所有權人，則被告主張訴外人王金山於地籍整理前之
    62年6月12日以系爭土地之所有權人地位，移轉系爭土地之
    占有予被告，被告因而對系爭土地有正當占有權源等情，即
    無可採；被告雖又以有代訴外人王良、許萬發繳交地價稅逾
    40年，並提出繳款書用以證明對於系爭土地有正當占有之權
    源等語（見新簡卷第33頁、第293至第295頁），惟細繹該地
    價稅繳款書上固載有「納稅義務人許萬發、使用人：宗葆電
    器工業股份有限公司」、「納稅義務人王良、使用人：宗葆
    電器工業股份有限公司」之字樣，然互核被告所提出訴外人
    王金山之繼承系統表（見新簡卷第131頁），均未見訴外人
    許萬發、王良與王金山間有何關係，且觀之系爭土地之土地
    清冊（見新訴卷第39頁），訴外人許萬發、王良對於系爭土
    地之應有部分僅有各12分之1，而上開地價稅繳款書上，亦
    顯示訴外人許萬發、王良所占有之土地面積亦僅占有系爭土
    地面積各152.33平方公尺，而非系爭土地面積之全部1,828
    平方公尺，果被告確有購買系爭土地之全部，何以僅繳納系
    爭土地部分之地價稅，是被告徒以係因向訴外人王金山購得
    系爭土地之全部，而正當占有系爭土地，始依系爭覺書代為
    繳納地價稅等情，難以採信。
　⒊被告復主張證人即系爭覺書之見證人俞錦泰於本院時證稱：
    於簽訂系爭覺書時有見及王金山有意出賣系爭土地，且有提
    出系爭土地之所有權狀等語，可證明訴外人王金山縱非系爭
    土地之所有權人，於本件仍有隱名代理或表見代理之適用等
    語。惟證人俞錦泰於本院審理時具結證稱：系爭覺書背面之
    見證人是伊所親簽，因為當初姨表哥洪朝丁是這塊土地之仲
    介，於談成土地買賣時，因為伊識字，所以請伊去寫同意書
    ，因為賣方王先生是老先生，所以伊就幫忙寫王先生願意賣
    這塊土地，但就幫忙到這裡，之後就由洪朝丁處理，伊就沒
    有參與，而當初伊在寫買賣同意書時，現場只有伊、洪朝丁
    及賣家王先生，且有看到王先生拿所有權狀來，伊還有抄地
    號在買賣同意書上，就是寫哪一塊土地同意要作買賣，至於
    是哪一塊地已經忘記，但伊當時簽名的文件，是一張白紙，
    上面都沒有打字，跟系爭覺書不同，文件上也沒有見證人欄
    、身分證號碼欄、住址欄這些文字，且系爭覺書上所寫的身
    分證號碼Z000000000是新的身分證，不是伊所書寫，系爭覺
    書上只有簽名「俞錦泰」、舊式身分證號碼「南市北華字第
    0348號」、地址「台南市○○區○○里○○○00號」等文字是伊所
    寫等語（見新簡卷第225頁至第232頁），可認證人俞錦泰於
    當時所書寫之文件，與系爭覺書是否同一，或其後再經洪朝
    丁另外撰打成文字或自行加工補充，均有疑義，自難僅憑系
    爭覺書之記載，遽為對被告有利之認定；且依證人俞錦泰之
    證述，不僅無法清楚指明買賣標的是否為系爭土地，亦未能
    提及所有權狀內所記載之所有權人為何人，而該土地所有權
    狀上之所有權人與訴外人王金山間之關係又係為何，是被告
    徒以證人俞錦泰有見及所有權狀而主張系爭土地之買賣有隱
    名代理或表見代理之情事，洵屬無據。
　⒋被告另聲請傳喚證人吳星璋用以證明被告有占有系爭土地之
    正當權源等語。而經證人吳星璋於本院時具結證述：伊於10
    8年間購得系爭土地12分之9應有部分，且因為是被告公司之
    股東，所以同意將系爭土地無償提供予被告公司使用等語綦
    詳（見新簡卷第278頁至第280頁），並有臺南市政府代為標
    售地籍清理土地產權移轉證明書在卷可稽（見新簡卷第35頁
    ），可認被告自證人吳星璋於108年間取得系爭土地12分之9
    應有部分後，提供系爭土地予被告使用，固符合現行民法第
    820條第1項之規定。惟按共有物之管理，除契約另有約定外
    ，應以共有人過半數及其應有部分合計過半數之同意行之。
    但其應有部分合計逾三分之二者，其人數不予計算。民法第
    820條第1項定有明文。共有人就共有物之管理所為同意之意
    思表示，為所有權權能之行使，必已取得所有權應有部分之
    共有人，始得為之。準此，受讓不動產應有部分之新共有人
    ，固得自其取得所有權應有部分後，參與管理方法之決定，
    惟就其加入共有關係前不符上開規定所為之管理，尚無從事
    後予以追認，使之溯及適法（最高法院109年度台上字第203
    2號判決參照）。而依本件被告自承於72年間即已於系爭土
    地上興建系爭地上物（見新簡卷第24頁），然依98年1月23
    日修正前之民法第820條第1項規定，對於共有物之管理並未
    採取多數決之立法模式，且未設有溯及生效之規定，縱證人
    吳星璋於取得系爭土地之所有權後，仍不得就被告於其加入
    共有關係前興建系爭地上物而無權占有系爭土地之行為，事
    後予以追認，使之溯及適法。從而，原告就此部分之主張，
    亦屬無據。
　⒌被告復主張原告繼承或買受系爭土地應有部分迄今已逾10餘
    年，應知悉系爭地上物存有越界建築之情，且系爭地上物占
    有之面積非微，如移去時亦會造成廠房傾倒之重大危險，而
    有危及公共利益，並造成被告重大損失，而有類推適用民法
    第796條第1項、第796-1條第1項之規定等語。惟按土地所有
    人建築房屋非因故意或重大過失逾越地界者，鄰地所有人如
    知其越界而不即提出異議，不得請求移去或變更其房屋，民
    法第796條第1項本文定有明文。又依民法第796條所定鄰地
    所有人之忍受義務，係為土地所有人所建房屋之整體，有一
    部分逾越疆界，若予拆除，勢將損及全部建築物之經濟價值
    而設（最高法院67年度台上字第800號判例參照）。查本件
    被告在未取得系爭土地所有權之前提下，大肆興建面積非微
    之系爭地上物，與僅些微面積不慎侵占他人土地而有越界建
    築之情有明顯之不同，則被告於興建系爭地上物之際，是否
    符合民法第796條所定非因故意或重大過失逾越地界者之要
    件，已非無疑；且如附圖編號B所示之地上物，係全部侵占
    於系爭土地上，自與越界建築之規定有間，至如附圖編號A
    所示之地上物，與被告在臺南市○○區○○○段0000地號土地上
    之地上物，並非全然不可區分，而有前後廠房之分野，此有
    履勘照片可資佐證（見新簡第153頁），因此縱予以拆除，
    亦難認會對廠房建物結構安全有重大之損害，何況系爭土地
    乃農牧用地，此有系爭土地第一類謄本在卷可查（見新簡卷
    第69頁），則被告是否得在系爭土地上利用系爭地上物從事
    製造塑膠、電纜等非農牧之使用，更非無疑。從而，原告請
    求被告拆除系爭地上物，既無違反公共利益，又未對廠房產
    生重大安全結構上之影響，自屬有據，本件自無適用民法第
    796條第1項及第796條之1規定之餘地。　
四、綜上所述，原告依民法第767條第1項、第821條之規定，請
    求被告拆除系爭地上物，並將占用之部分土地返還予原告及
    其他共有人全體，為有理由，應予准許。
五、兩造均陳明願供擔保聲請宣告假執行及免為假執行，經核均
    與規定相符，爰酌定相當之擔保金額分別宣告之。
六、本件為判決基礎之事證已臻明確，兩造其餘攻擊防禦方法及
    舉證，經本院審酌後認與本件判決結果均不生任何影響，爰
    不逐一論列，附此敘明。
七、訴訟費用負擔之依據：民事訴訟法第78條。
中　　華　　民　　國　　111 　年　　8 　　月　　31　　日
　　　　　　　　　新市簡易庭     法      官   施志遠
以上正本係照原本作成。
如不服本判決，應於判決送達後20日內，向本院提出上訴狀並表
明上訴理由（須附繕本）。如委任律師提起上訴者，應一併繳納
上訴審裁判費。             
中　　華　　民　　國　　111 　年　　8 　　月　　31　　日
                                書記官　黃心瑋
附圖：臺南市新化地政事務所111年3月18日所測字第1110024561
　　　號函所附之土地複丈成果圖。